臺灣高等法院臺南分院刑事判決　　　　 96年度上訴字第618號
上　訴　人　臺灣雲林地方法院檢察署檢察官
上　訴　人
即　被　告　丙○○
上列上訴人因被告妨害自由等案件，不服臺灣雲林地方法院95年
度訴字第949號中華民國96年5月9日第一審判決（起訴案號：臺
灣雲林地方法院檢察署95年度偵字第4352號），提起上訴，本院
判決如下：
    主  文
原判決撤銷。
丙○○犯剝奪他人行動自由罪，累犯，處有期徒刑玖月，減為有
期徒刑肆月又壹拾伍日，如易科罰金，以新台幣貳仟元折算壹日
。
    事  實
一、丙○○前因違反肅清煙毒條例案件，經本院以84年度上訴字
    第490號判處有期徒刑3年2月，並於民國84年4月25日確定；
    又因違反肅清煙毒條例、偽造有價證券及麻醉藥品管理條例
    案件，經原審法院以84年度訴字第579號、84年度重訴字第6
    號各判處應執行有期徒刑7年、6月，分別於84年11月29日、
    85 年6月18日確定，上開各罪經接續執行，於89年8月4日假
    釋出獄，並於94年12月1日假釋期滿未經撤銷，其未執行之
    刑以已執行論。
二、緣乙○○積欠丙○○新臺幣（下同）25,000元，丙○○於95
    年8月26日上午11時許，適在雲林縣虎尾鎮○○里○路上巧
    遇乙○○，丙○○要求乙○○償債，因乙○○僅有4,900元
    ，不足清償債務，乃要求乙○○返家拿錢，乙○○認家中亦
    無金錢而不肯，丙○○遂基於妨害自由之犯意，向乙○○陳
    稱今日若未還錢，絕不放過，而喝令乙○○進入其所駕駛之
    車牌號碼9679 -JZ自用小客車內，乙○○不敢違抗，只能聽
    命上車，於車內亦無法自由離去，而以此脅迫方式剝奪乙○○之行動自由。車行間，丙○○復指示乙○○撥打電話向其
    母親甲○○籌款，乙○○即持丙○○使用之0000000000號行
    動電話撥打與甲○○聯絡，並告知其遭丙○○強押上車現正
    在返家途中，而促其母儘快籌錢，旋丙○○即駕駛上開自用
    小客車前往雲林縣元長鄉○○路233之6號乙○○住處，惟因
    甲○○尚未籌足款項，丙○○承前同一妨害自由之犯意，即
    在車內徒手毆打乙○○胸部（傷害部份未據告訴），復向甲○○稱：沒有錢還，就將乙○○帶走、打死等語，而以加害
    乙○○生命、身體、自由之事，恐嚇乙○○致生危害於安全
    ，並表示將再前來取錢，且仍不讓乙○○下車，將之載離住
    處，而持續控制乙○○之行動自由。嗣乙○○與甲○○再次
    以電話聯絡並得悉甲○○已籌得12,000元，丙○○隨即駕駛
    前揭自小客車搭載乙○○於同日上午12時20分許到達乙○○
    住處，甲○○即自車窗將籌得之12,000元交付予乙○○，惟
    尚未轉交予丙○○時，即遭警當場查獲，乙○○始得離去上
    揭自小客車，共遭剝奪行動自由約1小時20分許。
三、案經乙○○訴由雲林縣警察局虎尾分局報告臺灣雲林地方法
    院檢察署檢察官偵查起訴。
    理  由
壹、證據能力
    按被告以外之人（包括證人、鑑定人、告訴人、被害人及共
    同被告等）於審判外之陳述或書面陳述，雖不符刑事訴訟法
    第159條之1至第159條之4等規定，而經當事人於審判程序同
    意作為證據，法院審酌該言詞陳述或書面陳述作成時之情況
    ，認為適當者，亦得為證據，同法第159條之5第1項定有明
    文。立法意旨在於傳聞證據未經當事人之反對詰問予以核實
    ，原則上先予排除，惟若當事人已放棄反對詰問權，於審判
    程序中表明同意該等傳聞證據可作為證據；或於言詞辯論終
    結前未聲明異議，基於尊重當事人對傳聞證據之處分權，及
    證據資料愈豐富，愈有助於真實發見之理念，且強化言詞辯
    論主義，使訴訟程序得以順暢進行，上開傳聞證據亦均具有
    證據能力。本件被告以外之人在審判外之言詞陳述及書面陳
    述，檢察官、被告就審判外之陳述，均同意作為證據，且本
    院審酌上揭陳述作成時之情況，並無違法取證等不適當之情
    形，依同法第159條之5規定，均得為證據。
貳、認定犯罪事實所憑之證據及理由
一、訊據被告固坦承遇見乙○○、乙○○積欠債務、搭載乙○○
    返家取錢、及碰觸乙○○等情不諱，惟矢口否認有妨害自由
    或恐嚇之犯行，辯稱乙○○係自行上車，伊並無脅迫之行為
    ，乙○○之傷勢係別人所為，又其於乙○○住處前之言語並
    無恐嚇意思，只是曾對甲○○表示乙○○到處欠錢不還遲早
    會被打死云云，經查：證人乙○○於警詢中證稱：我於前揭
    時、地巧遇被告，遭被告索債未果，乃喝令我上車，並於車
    內撥打電話要求母親甲○○籌錢，因甲○○未及時籌足款項
    ，被告即毆打我胸部，並對甲○○稱若不還錢，將打死我等
    語（警卷第4至8頁），又證人甲○○於警詢、偵查中亦證稱
    ：我在家中接獲乙○○電話告知其遭被告強押上車而要求籌
    錢，他們第1次到家時，我尚未借到錢，被告就出手毆打乙○○，並表示若不還錢，就要打死乙○○，隨即開車離去等
    語（警卷第9、10頁，偵查卷第18、19頁），兩者互核大致
    相符，此外復有贓物認領保管單1紙及照片7幀附卷可稽；參
    以，如無脅迫之舉，則被害人乙○○於被告所駕駛之車輛到
    達家中之際即應下車，衡情應無不下車之理，且經被告對甲○○及乙○○告以前揭言詞後，甲○○即迅向他人籌錢償還
    乙○○積欠被告之債務，亦徵被告確有上開犯行，被告辯稱
    並無脅迫行為，亦無恐嚇意思云云顯係卸責之詞，不足採信
    。
二、綜上所述，本案事證明確，被告之妨害自由犯行，應堪認定
    。
參、論罪科刑：
一、
(一)按刑法第302條第1項、第304條第1項及第305條之罪所保護
    之法益均為人之行動自由，罪質相同，而第302條第1項之法
    定刑較其他二罪為重，且處罰之範圍包括私行拘禁及其他非
    法方法剝奪人之行動自由，所謂非法方法包括強暴、脅迫、
    恐嚇等情事在內，最高法院著有82年度臺上字第1670號判決
    意旨可資參照。另刑法第302條之妨害自由罪，原包括私禁
  　及以其他非法方法剝奪人之行動自由而言，所謂非法方法，
    當包括強暴脅迫等情事在內（74年台上字第3404號判例參照
    ）。又刑法第302 條之妨害自由罪，係妨害他人自由之概括
    規定，故行為人具有一定目的，以非法方法剝奪人之行動自
    由，除法律別有處罰較重之規定（例如略誘及擄人勒贖等罪
    ），應適用各該規定處斷外，如以使人行無義務之事，或妨
    害人行使權利為目的，而其強暴脅迫復已達於剝奪人行動自
    由之程度，即只成立本罪，不應再依同法第304條論處。誠
    以此項使人行無義務之事，或妨害人行使權利之低度行為，
    應為剝奪人行動自由之高度行為所吸收，不能以其目的係在
    使人行無義務之事，或妨害人行使權利，認為係觸犯刑法第
    302條第1項及第304條第1項之二罪名，而依同法第55條從一
    重處斷，亦即仍應逕依第302條規定論罪，並無適用第304條
    規定之餘地（最高法院29年上字第2359號、第3757號判例意
    旨參照）。
(二)按刑法上之恐嚇取財罪，須有為自己或第三人之不法所有之
    意圖，方能構成，如對於該使人交付之財物，本有正當取得
    之權利，因主觀上難認有不法所有之意圖，則除所用恐嚇方
    法或可成立他項罪名外，要無由成立恐嚇取財之罪（最高法
    院70年度臺上字第2823號、72年度臺上字第1241號判決意旨
    參照）。
二、核被告喝令乙○○進入車內，將之載往乙○○住處，不讓其
    自由離去之所為，係犯刑法第302條第1項之以非法方法剝奪
    人之行動自由罪。又被告向乙○○表示若未還錢，絕不放過
    ，而喝令乙○○進入車內，雖亦使乙○○行無義務之事，惟
    依最高法院上開判決意旨，該部分行為應視為剝奪行動自由
    之部分行為，不另論罪。又被告嗣後復稱：沒有錢還，就將
    乙○○帶走、打死等語，應屬包含於妨害自由之同一意念之
    中。雖合於刑法第305條恐嚇危害安全之情形，揆諸前述，
    關於被告恐嚇之該部分行為亦在剝奪行動自由之處罰範圍，
    即視為妨害自由之部分行為而不另論罪。
三、被告前因違反肅清煙毒條例案件，經本院以84年度上訴字第
    490號判處有期徒刑3年2月，並於84年4月25日確定；又因違
    反肅清煙毒條例、偽造有價證券及麻醉藥品管理條例案件，
    經原審法院以84年度訴字第579號、84年度重訴字第6號各判
    處應執行有期徒刑7年、6月，分別於84年11月29日、85年6
    月18日確定，上開各罪經接續執行，於89年8月4日假釋出獄
    ，並於94年12月1日假釋期滿未經撤銷，其未執行之刑以已
    執行論，有卷附之臺灣高等法院被告前案紀錄表1份可憑，
    其於受有期徒刑執行完畢後，5年以內故意再犯有期徒刑以
    上之本罪，為累犯，依刑法第47條第1項規定，加重其刑。
四、公訴意旨認被告以加害乙○○生命、身體、自由之事予以恐
    嚇涉犯恐嚇甲○○部分，係犯刑法第346條第2項之恐嚇取財
    未遂罪，然如前述(1)此一恐嚇犯行之被害人為乙○○非為甲○○，(2)刑法上之恐嚇取財罪，須有為自己或第三人之不法
    所有之意圖，方能構成，經查，乙○○積欠被告2萬5,000元
    一情，業據被告供承在卷，核與證人乙○○於原審證述之情
    節一致，應堪認定。依此，被告對乙○○既有民事之債權請
    求權，即乏為自己不法所有之意圖，要與恐嚇取財罪之構成
    要件有間，應單純論以恐嚇危害安全罪，起訴意旨認應成立
    恐嚇取財未遂罪，尚未有洽，惟公訴人於蒞庭論告時，業已
    變更起訴法條為刑法第305條之恐嚇危害安全罪，本院自無
    庸再依刑事訴訟法第300條規定，予以變更起訴法條，又此
    部分犯行依前所述，已包含於妨害自由之同一意念之中而不
    另論罪，公訴意旨認應另論刑法第305條之恐嚇罪，容有未
    洽，併此敘明。
肆、撤銷改判之理由
一、原審以被告係犯刑法第302條第1項以非法方法剝奪人之行動
    自由罪、第305條之恐嚇安全罪罪証明確，因予論罪科刑，
    固非無見。但查：(1)關於被告以加害乙○○生命、身體、自
    由之事予以恐嚇之犯行，其恐嚇罪之犯罪被害人應為乙○○
    而非甲○○，已如前述，原審認定此一犯行致甲○○心生畏
    懼，而另論以恐嚇罪，尚有未合。(2)又如前述，被告所犯刑
    法第302條之罪，其中另有對乙○○實施恐嚇行為，原審漏
    未論及，亦有未洽。(3)中華民國九十六年罪犯減刑條例已於
    96年7月16日施行，原審未及審酌，亦有未合。
二、被告上訴意旨否認涉犯恐嚇罪，而指摘原判決不當，為有理
    由，另公訴人就被告涉犯刑法第302條第1項犯行部份認原審
    判決過輕，亦為有理由，且原判決復有前開可議之處，自應
    由本院將原判決撤銷改判。爰審酌被告為國中畢業，僅因私
    人間25000元之債務糾紛，竟不思循正當法律途徑處理，而
    以上開手段脅迫乙○○上車而控制其行動自由，並以言詞恐
    嚇，均影響社會良善秩序，又其犯後於原審法院審理時，雖
    已坦承犯行，然於本院審理時復飾詞辯解，犯後態度不佳，
    又被害人乙○○於警詢及偵查中均已表示不再追究等一切情
    狀，量處如主文第2項所示之刑。又被告犯罪之時間在96年4
    月24日之前，爰依中華民國九十六年罪犯減刑條例第2條第1
    項第3款之規定減其刑期2分之1，並諭知易科罰金之折算標
    準。
三、至扣案之行動電話1支，雖係被告所有，然與被告涉犯本案
    核無直接關聯，爰不併為沒收之諭知，附此敘明。
伍、適用之法律
一、刑事訴訟法第369條第1項前段、第364條、第299條第1項前
    段。
二、刑法第302條第1項、第41條第1項、第47條第1項、刑法施行
    法第1條之1第1項。
三、中華民國九十六年罪犯減刑條例第2條第1項第3款、第7條、
    第9條。
本案經檢察官謝錫和到庭執行職務。
中　　華　　民　　國　　96　　年　　7 　　月　　17　　日
                  刑事第四庭    審判長法　官 吳志誠
                                      法　官 陳珍如
                                      法　官 羅心芳
以上正本證明與原本無異。
如不服本判決，應於收受本判決後十日內向本院提出上訴書狀。
其未敘述上訴理由者並得於提起上訴後十日內向本院補提理由書
狀（均須按他造當事人之人數附繕本）「切勿逕送上級法院」。
　　　　　　　　　　　　　　　　　　　書記官 蔡振豐
中　　華　　民　　國　　96　　年　　7 　　月　　17　　日
附錄本判決論罪科刑法條全文：
中華民國刑法第302條第1項：
私行拘禁或以其他非法方法，剝奪人之行動自由者，處5 年以下
有期徒刑、拘役或3 百元以下罰金。（罰金單位改為新臺幣並提
高為30倍）
